ACORDAO-COMPLETO-2409123

ACÓRDÃO 2414/2022 ATA 13/2022 - PRIMEIRA CÂMARA

VISTOS, relatados e discutidos estes autos de recurso de reconsideração interposto contra o Acórdão 8812/2019-TCU-Primeira Câmara pela Sra. Ana Aparecida Gomes;
ACORDAM os Ministros do Tribunal de Contas da União reunidos em Sessão da 1ª Câmara, ante as razões expostas pelo Relator, em:
9.1. conhecer do recurso de reconsideração interposto pela Sra. Ana Aparecida Gomes, com fundamento no art. 32, inciso I, e 33 da Lei 8.443/1992, para, no mérito, dar-lhe provimento parcial, para tornar insubsistentes os subitens 9.2 e 9.3 do acórdão recorrido;
9.2. excluir as empresas Agnaldo José Paglione Correa e Cia Ltda - ME e Mafra Produções e Eventos Ltda. - ME da relação processual;
9.3. julgar irregulares as contas da Sra. Ana Aparecida Gomes, com fundamento nos arts. 1º, inciso I, 16, inciso III, alínea "b", da Lei 8.443/1992, c/c os arts. 1º, inciso I, e 209, inciso II, do RI/TCU;
9.4. com fundamento no art. 58, inciso I, da Lei 8.443/1992, aplicar à Sra. Ana Aparecida Gomes multa no valor de R$ 3.800,00 (três mil e oitocentos reais) , atualizada monetariamente desde a data do presente acórdão até a do efetivo recolhimento, se for paga após o vencimento, na forma da legislação vigente, fixando o prazo de 15 (quinze) dias, a contar do recebimento da notificação, para que seja comprovado, perante este Tribunal, o recolhimento da quantia ao Tesouro Nacional, nos termos do art. 23, inciso III, alínea "a", da referida Lei, c/c o art. 214, inciso III, alínea "a", do Regimento Interno do TCU;
9.5. encaminhar cópia da presente deliberação à Sra. Ana Aparecida Gomes e às empresas Agnaldo José Paglione Correa e Cia Ltda - ME e Mafra Produções e Eventos Ltda. - ME;
9.6. encaminhar cópia da presente deliberação ao Ministério do Turismo e à Procuradoria da República em São Paulo.

Recurso de reconsideração interposto por ex-prefeita de Estrela D'Oeste/SP contra deliberação que julgou suas contas especiais irregulares, condenou-a em débito e aplicou-lhe multa em decorrência de irregularidades na execução de convênio celebrado com o Ministério do Turismo.

Primeira Câmara

Município de Estrela D'Oeste - SP.

3. Recorrente: Ana Aparecida Gomes (XXX.349.108-XX).

13.1. Ministros presentes: Walton Alencar Rodrigues (Presidente), Benjamin Zymler e Vital do Rêgo (Relator).
13.2. Ministro-Substituto convocado: Augusto Sherman Cavalcanti.
13.3. Ministro-Substituto presente: Weder de Oliveira.

VITAL DO RÊGO

Ministro Bruno Dantas.

Trata-se de recurso de reconsideração interposto pela Sra. Ana Aparecida Gomes, ex-prefeita de Estrela D'Oeste/SP, contra o Acórdão 8.812/2019-TCU-1ªCâmara (peça 72) , de relatoria do Ministro Bruno Dantas, vazado nos seguintes termos:
9.1. considerar revéis as empresas Agnaldo José Paglione Correa e Cia Ltda. - ME e Mafra Produções e Eventos Ltda. - ME., para todos os efeitos, dando-se prosseguimento ao processo, nos termos do art. 12, § 3º, da Lei 8.443/1992;
9.2. com fundamento nos arts. 1º, inciso I, 16, inciso III, alíneas 'b' e 'c', e 19, da Lei 8.443/1992, julgar irregulares as contas de Ana Aparecida Gomes e das empresas Agnaldo José Paglione Correa e Cia Ltda. - ME e Mafra Produções e Eventos Ltda. - ME e condená-los ao pagamento do débito discriminado a seguir, atualizado monetariamente e acrescido dos juros de mora devidos, calculado desde a data de ocorrência indicada até sua efetiva quitação, na forma da legislação vigente, fixando o prazo de 15 (quinze) dias, a contar do recebimento da notificação, para que seja comprovado, perante este Tribunal, o recolhimento da quantia ao Tesouro Nacional, nos termos do art. 23, inciso III, alínea "a", da referida Lei, c/c o art. 214, inciso III, alínea "a", do Regimento Interno do TCU:
9.2.1. débito de responsabilidade solidária de Ana Aparecida Gomes e da empresa Mafra Produções e Eventos Ltda. - ME:
VALOR ORIGINAL (R$) DATA DA OCORRÊNCIA
R$ 40.909,09 (débito) 31/12/2009
R$ 16,77 (crédito) 22/3/2010
9.2.2. débito de responsabilidade solidária de Ana Aparecida Gomes e da empresa Agnaldo José Paglione Correa e Cia Ltda. - ME:
VALOR ORIGINAL (R$) DATA DA OCORRÊNCIA
R$ 58.681,81 (débito) 4/1/2010
R$ 24,13 (crédito) 22/3/2010
9.3. com fundamento no art. 57 da Lei 8.443/1992, aplicar aos responsáveis multa individual nos valores a seguir, atualizados monetariamente desde a data do presente acórdão até a do efetivo recolhimento, se for pago após o vencimento, na forma da legislação vigente, fixando o prazo de 15 (quinze) dias, a contar do recebimento da notificação, para que seja comprovado, perante este Tribunal, o recolhimento da quantia ao Tesouro Nacional, nos termos do art. 23, inciso III, alínea "a", da referida Lei, c/c o art. 214, inciso III, alínea "a", do Regimento Interno do TCU:
9.3.1. Ana Aparecida Gomes: R$ 22.000,00 (vinte e dois mil reais) ;
9.3.2. Mafra Produções e Eventos Ltda. - ME: R$ 9.000,00 (nove mil reais) ;
9.3.3. Agnaldo José Paglione Correa e Cia Ltda. - ME: R$ 10.000,00 (dez mil reais) .
9.4. com fundamento no art. 26 da Lei 8.443/1992, autorizar, se requerido, o pagamento da importância devida em até 36 (trinta e seis) parcelas mensais e consecutivas, fixando o prazo de 15 (quinze) dias, a contar do recebimento da notificação, para que seja comprovado, perante este Tribunal, o recolhimento da primeira parcela, e de 30 (trinta) dias, a contar da parcela anterior, para que seja comprovado o recolhimento das demais parcelas, devendo incidir sobre cada valor mensal os devidos acréscimos legais, na forma prevista na legislação vigente, além de alertar que a falta de comprovação do recolhimento de qualquer parcela importará no vencimento antecipado do saldo devedor, nos termos do art. 217 do Regimento Interno do TCU;
9.5. com fundamento no art. 28 da Lei 8.443/1992, autorizar, desde logo, a cobrança judicial das dívidas, caso não atendida a notificação;
9.6. com fundamento no art. 16, § 3º, da Lei 8.443/1992, c/c art. 209, § 7º, do Regimento Interno do TCU, remeter cópia deste acórdão à Procuradoria da República em São Paulo, para adoção das medidas que entender cabíveis;
9.7. dar ciência deste acórdão ao Ministério do Turismo e aos responsáveis;
9.8. determinar à unidade instrutora de origem que efetue o cadastro da representante legal da responsável Ana Aparecida Gomes nos sistemas deste Tribunal (peça 18) .
No âmbito da Secretaria de Recursos (Serur) , foi elaborada a instrução à peça 112, a seguir transcrita com os ajustes de forma pertinentes, cujo encaminhamento foi encampado pelo titular da unidade (peça 113) :
HISTÓRICO
2.	Trata-se de tomada de contas especial (TCE) instaurada pelo Ministério do Turismo (MTur) em face da reprovação da documentação referente ao processo de prestação de contas do Convênio 1.474/2009 (peça 1, p. 37-56) , cujo custeio se deu com recursos federais destinados à festa de "Réveillon Em Estrela D'Oeste". A pactuação foi realizada entre o mencionado ministério e o Município de Estrela D'Oeste/SP (Siconv 719498) e os recursos para execução daquela avença foram transferidos em 12/2/2010, no valor de R$ 100.000,00 (peça 1, p. 57) , acrescidos de R$ 10.000,00, a título de contrapartida.
2.1. Após o processamento da TCE em sua fase interna (peça 1) , os autos foram encaminhados à Secretaria de Controle Externo no Estado de São Paulo deste Tribunal (Secex/SP) que, por meio de diligência preliminar, promoveu o saneamento dos autos com a juntada de todos os documentos relativos à prestação de contas (peças 7-9) . Dessa forma, ao analisar toda a documentação, aquela unidade técnica propôs, no que interessa ao presente Exame, a citação de Ana Aparecida Gomes (peças 10 e 11) , pelas seguintes impropriedades (peça 15, p. 1-2 e p. 4) :
 (...) 
2. O débito é decorrente da não comprovação da boa e regular aplicação dos recursos repassados pelo Convênio 719498/2009, celebrado entre o Ministério do Turismo e a Prefeitura do Município de Estrela D'Oeste/SP, que tinha como objeto o apoio à realização do "Réveillon em Estrela D'Oeste", promovido no período de 28 a 31/12/2009, em razão das condutas abaixo especificadas:
- Responsável 1: Ana Aparecida Gomes (CPF XXX.349.108-XX) , Prefeita Municipal de Estrela D'Oeste/SP na gestão de 2009 a 2012.
Débito: responsabilidade pelo valor total repassado pelo Mtur, de R$ 100.000,00.
- Ocorrências:
a) ausência de comprovação, por meio de fotografia, jornal, vídeo etc., da fixação da logomarca do Ministério do Turismo no material promocional, na forma estabelecida pela Instrução Normativa 31, de 10 de setembro de 2003, da Secretaria de Comunicação do Governo e Gestão Estratégica da Presidência da República, em desacordo com a alínea "e" do parágrafo segundo da cláusula décima segunda do termo de convênio;
b) ausência de comprovação de execução do objeto pactuado, em desacordo com as alíneas "a", "q" do inciso II da clausula terceira do termo de convênio;
c) ausência do contrato de exclusividade do artista com empresário exclusivo, devidamente registrado em cartório conforme Acórdão 96/2008-TCU-Plenário e como constou na alínea "II" da cláusula terceira do termo de convênio;
d) ausência de notas fiscais e recibos emitidos em nome das bandas e assinadas por seus representantes legais ou pelos seus empresários exclusivos que comprovassem que os valores pagos às empresas correspondem aos que foram efetivamente pagos aos artistas que se apresentaram no evento, descumprindo-se o art. 63 da Lei 4320/1964, o art. 93, do Decreto Lei 200/1967, e o art. 30 da IN/STN 1/1997; e
e) ausência de documento fiscal relativo aos gastos com infraestrutura (ausência de notas fiscais, transferências bancárias ou cópia de cheques) , mais especificamente com banheiros químicos (R$ 5.000,00) , iluminação para palco (R$ 18.000,00) , palco (R$ 25.000,00) e sonorização (R$ 17.000,00) , em desacordo com a cláusula décima primeira e alínea "f" do parágrafo segundo da cláusula décima segunda do termo de convênio.
 (...) 
Dívida 1:
Responsáveis solidários:
Ana Aparecida Gomes - CPF: XXX.349.108-XX
MAFRA PRODUÇÕES E EVENTOS LTDA. - CNPJ: 08.885.740/0001-64
AGNALDO JOSÉ PAGLIONE CORREA E CIA LTDA - ME - CNPJ: 01.665.415/0001-47
Cofre credor: TESOURO NACIONAL, recolher mediante GRU, código 13902-5.
Valor (es) histórico (s) do (s) débito (s) e da (s) quantia (s) eventualmente ressarcidas, bem como a (s) respectiva (s) data (s) de ocorrência:
Débito (s) :
R$ 100.000,00, em 18/2/2010
Crédito (s) :
R$ 450,00, em 22/3/2010
2.2. A responsável apresentou suas alegações de defesa às peças 24-29, 61 e 62. Ao analisar a documentação apresentada, a unidade técnica de origem não as acolheu e propôs que as contas delas fossem julgadas irregulares, com a respectiva imputação de débito e aplicação de multa, com base no art. 57 da Lei 8.443/1992 (peças 67-69) . Essa proposta foi acompanhada, em parte, pelo Ministério Público junto ao TCU (MP/TCU) , o qual propôs, adicionalmente, que as parcelas de débitos fossem solidária e proporcionalmente redistribuídas (peça 70) . 
2.3. Em 3/9/2019, acolhendo os mencionados pareceres, foi prolatado o Acórdão 8812/2019-TCU-Primeira Câmara, nos termos subscritos do item 1.1 deste Exame.
2.4. Irresignada com aquele julgamento, a responsável, ora recorrente, apresenta recurso de reconsideração, o qual se passa à análise.
EXAME DE ADMISSIBILIDADE 
3. 	O exame de admissibilidade desta Secretaria (peças 88 e 89) propôs o conhecimento do recurso e a concessão de efeito suspensivo aos itens 9.2, 9.2.1, 9.2.2, 9.3, 9.3.1 e 9.5 do acórdão recorrido. Por meio de despacho (peça 93) , aquele exame foi ratificado pelo relator do recurso, Ministro Vital do Rêgo.
EXAME DE MÉRITO
4.	Delimitação
4.1. Constitui objeto do presente exame analisar:
a) se o débito e a multa devem ser desconstituídos a par dos novos comprovantes documentais juntados aos autos que, em tese, atestariam a realização do evento artístico; e
b) se os argumentos recursais, considerando os aspectos formais e materiais do processo, se mostram aptos a desconstituir os fundamentos do acórdão recorrido.
5.	Desconstituição do débito e da multa em face da juntada de novos elementos 
5.1. Com base em novos documentos juntados às razões recursais (peças 79-83) , a recorrente alega que o débito e a multa a ela imputados devem ser desconstituídos, com a aprovação de suas contas, tendo em vista que (peças 78 e 84, p. 12-17 p. 28-32) :
a) a vocalista da Banda Matraka apresentou declaração registrada em cartório que confirma a realização do show em 31/12/2009, o recebimento dos valores da empresa Mafra Produções e Eventos Ltda. (que detinha os direitos de exclusividade sobre a representação da banda) e que a contratação em discussão se deu a preços de mercado (peça 79) . Tal declaração se junta às demais declarações já constantes nos autos (peça 9, p. 116 e 117) ;
b) o delegado da Polícia Civil, responsável pela comarca à época, Marcos Alberto Negrelli da Silva, também confirma a realização do mencionado evento artístico (peça 81) . A declaração também atesta a realização de rondas durante o evento;
c) no mesmo sentido é a declaração do sargento da Polícia Militar de São Paulo, Gilberto Ribeiro da Silva (peça 82) ;
d) a realização do evento também é atestada pela presidente do Conselho Tutelar de Estrela D'oeste/SP, Elizabete Cerato Ferreira (peça 83) ;
e) trata-se de declarações de servidores públicos, com presunção de veracidade, e autoridades que não estavam submetidas ao poder hierárquico da recorrente à época dos fatos;
f) tais declarações se juntam aos demais registros de outras nove pessoas, comerciantes, e que, de forma convergente, atestam que houve, de fato, o multicitado evento artístico. Diversos outros comprovantes indicam a realização do evento (instalações de banheiro e palco, declaração de exclusividade, fotos de apresentação da banda, comprovantes da própria prestação de contas, etc.) ;
g) outro novo documento atesta que a vocalista da banda, Patrícia Secchis, se hospedou em Fernandópolis, localidade situada a menos de 20 Km de Estrela D'Oeste (peça 80) . Sua entrada no Hotel Água Viva Thermas Clube se deu às 15:47 horas do dia 31/12/2009 com saída em 1/1/2010 às 14:07 horas; e
h) de se salientar que, conforme precedentes do Supremo Tribunal Federal (HC 152.717, Rel. Min. Luiz Fux, DJe 28/08/2019, Rcl 33.347, Rel. Min. Celso de Mello, DJe 01/07/2019) , a força probatória de declaração emitida por autoridade pública tem presunção de veracidade. Não há provas nos autos que atestem a não ocorrência do evento realizado no dia 31/12/2009 devendo prevalecer o fato atestado pelos declarantes.
Análise:
5.2. Assiste, em parte, razão à recorrente.
5.3. Basicamente, à exceção do documento à peça 80, os novos elementos documentos juntados pela recorrente em suas razões recursais se limitam a declaração de terceiros prestados, de forma espontânea, pelos próprios declarantes. Isto posto, há que se consignar que:
5.3.1. Sem adentrar no mérito das declarações, há que se assinalar que tais elementos de prova têm baixo valor probante, uma vez que comprovam a existência da declaração, mas não o fato declarado. É o que se extrai do entendimento contido no Acórdão 2834/2015-TCU-Segunda Câmara (relatoria do Ministro Augusto Nardes) : "No âmbito do TCU, a declaração de terceiros tem baixo valor probatório, pois faz prova apenas da existência da declaração, mas não do fato declarado, competindo ao interessado demonstrar a veracidade do alegado". Nesse mesmo sentido, são os Acórdão 3210/2012-TCU-Primeira Câmara (relatoria da Ministra Ana Arraes) e 2.455/2013-TCU-Plenário (relatoria do Ministro José Jorge) .
5.3.2. No mérito, quanto ao conteúdo das declarações, há que se assinalar os seguintes apontamentos:
5.3.2.1. Quanto às declarações de Patrícia Secchis (peça 79) e do comprovante de sua estadia em hotel próximo ao evento (peça 80) :
a) era vocalista da Banda Matraka; a mencionada marca estava em nome da empresa Patrícia Secchis; como sua representante legal, firmou contrato de exclusividade com a Mafra Produções e Eventos Ltda.; houve a efetiva realização de show artístico, do tipo reveillon, daquela banda, no dia 31/12/2009, com duração de cinco horas; o preço contratado por aquele show se deu a preço de mercado; reconheceu como sendo da marca "Matraka" o registro fotográfico nas fotos de montagem do palco e ensaio da banda, em que pese a baixa qualidade daquele registro;
b) conforme se verifica, são fatos declarados, sem o necessário suporte documental;
c) a representação legal da marca "Matraka" deve ser comprovada documentalmente;
d) o mencionado contrato de exclusividade, para ter validade, deveria ter sido efetuado em cartório. E, se foi registrado em cartório, a prova de sua existência deve constar no respectivo cartório, salientando-se que tanto o documento à peça 28, p. 60, como à peça 79, são meras declarações pessoais por ela prestada, com firma reconhecida; 
e) se houve observância quanto ao preço de mercado praticado, tal fato não tem qualquer eficácia sobre o mérito julgado nestes autos, uma vez que não houve imputação de sobrepreço na citação da recorrente;
f) em relação ao reconhecimento da marca "Matraka" nas fotos por ela mencionados, tal declaração se reveste de mero conteúdo opinativo; e
g) com relação à alegada ocorrência do show artístico em discussão, entende-se que deva ser acolhido o reconhecimento de sua existência, porém sem reconhecimento de eficácia sobre o acórdão recorrido:
g.1) em que pese o seu baixo valor probante, o conjunto de declarações de terceiros em convergência com as novas declarações e, em especial, o comprovante de estadia da vocalista da Banda Matraka, Patrícia Secchis, em localidade próxima ao evento (peça 80) , constitui prova indiciária suficiente para atestar a alegada realização do show de reveillon em 31/12/2009;
g.2) no entanto, tal reconhecimento não é capaz de sanear os autos uma vez resta pendente de comprovação o liame causal dos gastos referentes ao show com a Banda Matraka de que aquele evento foi executado com os recursos do convênio em discussão;
g.3) é certo que não consta dos autos qualquer comprovante financeiro de que a empresa Mafra tenha repassado, efetivamente, quaisquer valores aos integrantes da Banda Matraka. Nesse ponto, em especial, é que se perdeu o necessário vínculo de nexo causalidade;
g.4) dito por outras palavras, naquele gasto específico, a prestação de contas do convênio em discussão não atende ao requisito fundamental para o reconhecimento de sua regularidade, qual seja a comprovação financeira causal da aplicação dos recursos federais transferidos ao convênio em discussão;
g.5) nesse contexto específico, aplicam-se os entendimentos extraídos das partes finais desses dois precedentes deste Tribunal:
g.5.1) Acórdão 542/2015-TCU-Plenário (relatoria do Ministro Raimundo Carreiro) :
Na prestação de contas de convênios, as declarações prestadas por terceiros, por si sós, não são meios de prova capazes de atestar a efetiva execução do objeto custeado com recursos públicos federais; e
g.5.2) Acórdão 2312/2013-TCU-Plenário (relatoria do Ministro José Jorge) :
Os documentos que se revestem sob a forma de declaração de terceiros não podem ser aceitos, por si só, como meio de prova capaz de atestar a efetiva consecução de objeto pactuado com uso de recursos federais repassados, notadamente quando não vêm acompanhados de elementos capazes de estabelecer o nexo entre o desembolso dos recursos recebidos da União e as despesas executadas.
g.6) as mesmas considerações supra não se aplicam aos gastos realizados com a empresa Agnaldo José Paglione Corrêa & Cia Ltda., referentes aos gastos prévios com a estrutura dos shows, uma vez que, a par do reconhecimento da existência do show de reveillon em questão, há comprovação de estabelecimento do nexo causal entre recursos federais recebidos dessas despesas efetuadas. Com efeito:
g.6.1) em que pese não terem sido individualizados os itens de cada despesa (banheiros químicos, iluminação para palco, palco e sonorização) , na nota fiscal, referente à montagem de estrutura e realização de serviços, relacionados ao objeto do convênio, consta a indicação de seu número "Convênio M.Tur. nº 719498/2009" (peça 29, p.1) ;
g.6.2) no extrato bancário juntado aos autos, presumivelmente referente à conta do convênio (peça 62, p. 21) , há coincidência temporal e de valor em relação ao comprovante de transferência bancária (peça 29, p. 3) ;
g.6.3) consta instrumento de contrato com a empresa Agnaldo & Cia (peça 28, p. 13 16) , cópia da respectiva nota de empenho (peça 28, p. 10) e documento referente à homologação e adjudicação da respectiva licitação (peça 28, p. 17) ;
g.6.4) por fim, como foi reconhecida a ocorrência do show em questão, o pressuposto é o de que foram realizados gastos prévios com a sua infraestrutura, o qual resta comprovado nos autos; e
g.6.5) assim, a parcela de débito referente a essa despesa, com a empresa Agnaldo José Paglione Corrêa & Cia Ltda., deve ser desconstituída com a consequente redução proporcional da multa aplicada à recorrente.
5.3.2.2. Em relação às demais declarações juntadas pela recorrente (peças 81-83) , assinala-se que:
a) do ponto de vista formal, o traço comum a todas elas é que não foram acompanhadas dos respectivos comprovantes documentais de exercício, tempestivo (nos idos do dia 31/12/2009) , dos respectivos cargos e funções públicas declinadas naqueles expedientes;
b) quanto ao mérito de suas declarações, como dito alhures, podem ser acolhidas quanto ao reconhecimento da existência do evento artístico por eles declarados. No entanto, tal reconhecimento tem efeito, apenas sobre uma dar parcelas de débito imputadas em decorrência do acórdão recorrido, conforme análise lançada na alínea "g" do subitem anterior deste Exame. 
5.3.3. Dessa forma, os novos documentos anexados pela recorrente, apesar de poderem ser aproveitados quanto à existência de realização de show de reveillon no dia 31/12/2009, no Município de Estrela D'oeste/SP, são suficientes, apenas parcialmente, para comprovar que os recursos do Convênio 1.474/2009 foram efetivamente utilizados para a realização, específica, daquele evento.
5.4. Ainda em relação ao tema discutido, há que se mencionar que, no que tange aos gastos efetuados com a Banda Matraka, a comprovação do liame de nexo causalidade entre recursos federais repassados aos convenentes e a sua efetiva aplicação no objeto do convênio é matéria que não encontra mais controvérsia no âmbito deste Tribunal, a exemplo de julgados como:
a) o Acórdão 6968/2014-TCU-Primeira Câmara (relatoria do Ministro Bruno Dantas) :
A execução física do objeto, isoladamente considerada, não demonstra que os recursos foram geridos corretamente, devendo-se comprovar o nexo causal entre os repasses e os documentos referentes às despesas de execução; e
b) o Acórdão 997/2015-TCU-Plenário (relatoria do Ministro Benjamin Zymler) :
A prestação de contas deve demonstrar não só a execução do objeto pactuado no convênio, mas também o nexo de causalidade, por meio do vínculo estrito entre os recursos federais repassados e as despesas incorridas para a consecução do objeto conveniado, sem o que não há comprovação da boa e regular aplicação dos recursos públicos.
5.5. Com base nestes mesmos precedentes, entende-se que a parcela de débito referente à condenação à empresa Agnaldo José Paglione Corrêa & Cia Ltda. deva ser desconstituída. 	
6.	Integridade dos fundamentos do acórdão recorrido
6.1. A recorrente finaliza seus argumentos salientando que a prestação de contas apresentada está completa e atende aos normativos aplicáveis. Com efeito (peças 78 e 84, p. 17-28) :
a) não há previsão na Portaria Ministerial 127/2008 e na IN/STN 1/1997 a exigência de que sejam apresentados vídeos, fotografias ou cópias de matérias jornalísticas quanto à comprovação de eventos artísticos. Tal exigência só passou a ser cobrada quatro anos depois com a edição da Portaria MTur 11;
 b) constam nos autos o cumprimento de todos os documentos exigidos nos processos de prestação de contas do MTur, inclusive, nos termos da pactuação, as fotografias, não só do evento, como: montagem do palco, contratação dos banheiros químicos e apresentação da Banda Matraka;
c) consta nos autos que a Secex/SP atestou que não é possível atestar a falsidade da prova fotográfica (peça 10) , devendo prevalecer, assim, a sua higidez. Tal posicionamento foi posteriormente reformulado, no sentido de que não há prova da autenticidade da prova fotográfica do evento (peça 67, p. 11) . No próprio voto condutor do acórdão recorrido consta que era necessário que as fotografias retratassem a visualização do público ao passo que o termo de convênio só prevê a "fixação da logomarca do Ministério do Turismo no material promocional", requisito esse que resta atendido;
	d) há omissão no acórdão recorrido quanto às demais fotos juntadas aos autos, quais sejam:
 (...) 
1. A montagem do palco (Doc. nº 58, fls. 247, 248, 249, 250, 251, 253, 254, 255, 256 e 258) ;
2. A apresentação da Banda Matraka (Doc. nº 58, fls. 252 e 257) ; e
3. A instalação dos banheiros químicos (Doc. nº 58, fls. 259, 260, 261 e 262) ;
	e) as declarações juntadas aos autos com ateste da realização do evento artístico em discussão devem ser consideradas em conjunto com todas as demais fotografias para se chegar à conclusão de que houve a regular execução financeira do convênio;
	f) todos os procedimentos referentes às licitações seguiram as respectivas normas regedoras;
	g) a declaração prestada por Patrícia Secchis comprova a exclusividade não acolhida pelo acórdão recorrido e eu houve a devida contratação da banda e o devido pagamento dos artistas pela empresa Mafra; e
	h) não houve o necessário supervisionamento in loco do evento artístico por parte da concedente não havendo licitude, ante essa ausência, exigir a comprovação por meio de juntada de fotografias do mesmo evento. De se aplicar, assim, os entendimentos que se extraem dos Acórdãos 4.376/2014-TCU-Primeira Câmara (relatoria do Ministro José Múcio Monteiro) e 163/2015-TCU-Segunda Câmara (relatoria do Ministro André de Carvalho) . 
	Análise:
6.2. Não assiste razão à recorrente.
6.3. Inicialmente, conforme análise precedente, reconhecendo-se que o show de reveillon em discussão ocorreu, o fundamento do acórdão recorrido resta assente, unicamente, na seguinte imputação, lançada no voto condutor daquele julgado (peça 73, p. 2, item 14) , verbis:
 (...) no aspecto financeiro, que também não houve comprovação do efetivo pagamento aos artistas contratados para o evento, em virtude da ausência de comprovantes assinados pelos próprios artistas ou por seus representantes legais identificados por meio de contrato social, contrato de exclusividade, instrumento de procuração ou declaração/carta de exclusividade, devidamente registrados em cartório (Acórdão 1435/2017-TCU-Plenário) .	
6.4. Essa irregularidade decorre do entendimento, adotado nos idos do ano de 2008, de que a exclusividade de bandas ou grupos artísticos, contratados pelo poder público, não podem ser aquelas destinadas a eventos pontuais ou temporários, mas sim ao seu efetivo representante empresarial, nos termos definidos no subitem 9.5.1.1 do Acórdão 98/2008-TCU-Plenário (relatoria do Ministro Benjamin Zymler) , devendo ser aplicado ao presente caso concreto, por interpretação reversa, o Acórdão 4178/2017-TCU-Segunda Câmara, do qual se extrai o seguinte entendimento:
A exigência da apresentação de contrato de exclusividade (em lugar de carta de exclusividade) para a contratação de artista com base no art. 25, inciso III, da Lei 8.666/1993, por meio de intermediário ou representante, não é cabível quando o período de vigência do convênio houver transcorrido anteriormente à prolação do Acórdão 96/2008-TCU-Plenário. 
6.5. As alegações da recorrente não se contrapõem a esse fundamento do acórdão recorrido e reitera defesa quanto à suficiência dos registros fotográficos, já contidos nos autos, em conjunto com os novos elementos juntados em fase recursal. No entanto, não se pode dar acolhimento à linha de defesa por ela apresentada uma vez que:
a) existe obrigação específica no termo de convênio quanto à comprovação de que houve publicidade no evento a despeito de sua fonte de recursos federal, nos termos expressos a que alude a alínea "e" do parágrafo segundo da cláusula décima segunda do termo de convênio (peça 1, p. 49) ;
b) outra incumbência, diversa da anterior, é, em se tratando de evento artístico, a convenente registrá-lo por meio fotográfico e/ou produção de vídeo, que denote a adoção de todas as medidas necessárias à correta execução do convênio e ao alcance da consecução de seu objetivo, nos termos das alíneas "a" e "q" do inciso II da cláusula terceira do termo de convênio (peça 1, p. 39-41) ;
c) ora, havendo impropriedades no processo formal de prestação de contas, é de se exigir do gestor médio de recursos públicos que detenha elementos de provas adicionais para a efetiva comprovação da sua correta aplicação;
d) reanalisando os registros fotográficos já contidos nos autos, não se verifica que detenham todos os elementos exigidos no termo de convênio; 
e) a logomarca estampada no documento à peça 25, p. 2, está com nítido indício de adulteração. Há curvatura na borda esquerda, a estampa não é opaca, não se verifica qual é seu suporte físico;
 f) ora, se uma das fotos foi adulterada, a fidedignidade das demais fotos resta igualmente comprometida;
g) porquanto materialmente impossível, a concedente não tem obrigação de promover fiscalização in loco de todos os convênios que, à época dos fatos, eram realizadas às centenas. Ademais, tal encargo era uma faculdade do MTur e não uma obrigação. Tecidas tais considerações, consigne-se que não há concordância para que seja aplicado o precedente adotado no Acórdão 4376/2014-TCU-Primeira Câmara; e
h) por fim, quanto ao outro precedente deste Tribunal invocado pela recorrente, o Acórdão 163/2015-TCU-Segunda Câmara, registra-se sua inaplicabilidade. Consta naquele julgado a existência de um "conjunto probatório robusto" que ateste a realização do evento e do estabelecimento do vínculo de nexo causalidade, hipótese que não se verifica nestes autos, uma vez que os novos elementos, em sua maioria, são declarações de terceiro. 
CONCLUSÃO
7.	Da análise anterior, conclui-se que:
a) os novos elementos apresentados pela recorrente, em especial, o comprovante de hospedagem de integrante da banda artística, perfaz um conjunto indiciário convergente no sentido de reconhecer a execução do objeto do convênio; e
b) o fundamento remanescente do acórdão recorrido se pauta na ausência de vínculo de nexo causalidade entre recursos públicos federais transferidos e efetivamente comprovados na pactuação, motivo pelo qual não há razão para que haja mudança de mérito quanto ao julgamento pela irregularidade das presentes contas. 
7.1. Com base nessas conclusões e sobretudo por terem sido apresentados novos elementos aptos à desconstituição de parte do débito, entende-se que deva ser providenciado, também, a redução proporcional da multa à recorrente. 
PROPOSTA DE ENCAMINHAMENTO
8.	Ante o exposto, propõe-se, com base nos arts. 32, inciso I, e 33 da Lei 8.443/1992:
a) conhecer o recurso de reconsideração, para, no mérito, dar-lhe provimento parcial, para:
a.1) excluir a empresa Agnaldo José Paglione Correa e Cia Ltda.- ME do item 9.2, o débito objeto do item 9.2.2 e a multa aplicada pelo item 9.3.3 do acórdão recorrido;
a.2) reduzir, proporcionalmente, o valor da multa aplicada pelo item 9.3.1 do acórdão recorrido;
b) dar ciência à recorrente, aos demais interessados e ao Procurador-chefe da Procuradoria da República no Estado de São Paulo do acórdão que vier a ser proferido.
O Ministério Público junto ao TCU, nos autos representado pelo Subprocurador-Geral Paulo Soares Bugarin, manifestou-se nos seguintes termos (peça 120) .
 (...) 
7.Após examinar os autos, reputo que a recorrente logrou coligir ao processo elementos probatórios suficientes para atestar a realização do "Réveillon em Estrela D´Oeste", de forma que, inexistindo irregularidades de ordem financeira na contratação da empresa Agnaldo José Paglione Correa e Cia Ltda., deve-se considerar elidido o débito no valor de R$ 58.681,81 (valor histórico de 04/01/2010) imputado solidariamente à recorrente e à entidade. 
8. No que concerne aos valores destinados à "Banda Matraka" (R$ 45.000,00) , cuja contratação foi intermediada pela empresa Mafra Produções e Eventos Ltda., julgo persistir a ausência de liame entre a verba pública a o objeto realizado. Ainda que a representante legal da banda tenha informado ter recebido cachê em contrapartida à apresentação musical que realizou (peça 79) , tal declaração não mencionou o valor efetivamente pago aos artistas. Por esse motivo, entendo não ter sido comprovado que o valor de R$ 45.000,00 destinado ao pagamento da banda, de fato, foi despendido com essa finalidade. 
9. Sobre esse ponto, peço licença para reproduzir excerto do voto condutor do decisum vergastado, em que o Excelentíssimo Ministro-Relator Bruno Dantas teceu considerações acerca do tema: 
"14.[...] nota-se, no aspecto financeiro, que também não houve comprovação do efetivo pagamento aos artistas contratados para o evento, em virtude da ausência de comprovantes assinados pelos próprios artistas ou por seus representantes legais identificados por meio de contrato social, contrato de exclusividade, instrumento de procuração ou declaração/carta de exclusividade, devidamente registrados em cartório (Acórdão 1435/2017-TCU-Plenário) . 
15. Essa é a linha, sobretudo no tocante à necessidade de demonstração do nexo de causalidade entre os recursos do convênio e o recebimento pelo artista ou seu representante, bem como ao reconhecimento de que devem ser examinadas as circunstâncias inerentes a cada caso concreto, que venho adotando nos processos de minha relatoria (Acórdãos 2166/2018, 2165/2018, 2164/2018, 1983/2018, 5832/2018, 5833/2018, 5838/2018, 5839/2018, 5840/2018 e 5842/2018, todos da 1ª Câmara) ." (Grifos acrescidos.) 
10. A meu ver, a mera declaração de que a banda recebeu cachê da empresa intermediadora não saneia a irregularidade descrita no trecho retro citado, de forma que permanece a irregularidade na execução financeira da contratação da atração musical. 
11. Ante os elementos que compõem os autos e por considerar adequada a análise empreendida pela unidade técnica, este representante do Ministério Público de Contas manifesta-se de acordo com a proposta de encaminhamento contida na instrução de peça 112, ratificada pelos pronunciamentos de peças 113 e 114, de forma a dar provimento parcial ao recurso de reconsideração interposto por Ana Aparecida Gomes com vistas a tornar insubsistente o débito contido no item 9.2.2, bem como a multa prevista no item 9.3.3, além de reduzir, proporcionalmente, a multa aplicada pelo item 9.3.1 da deliberação recorrida.
É o relatório.

Maria Claudia Bucchianeri Pinheiro (OAB/DF 25.341).

Subprocurador-Geral Paulo Soares Bugarin.

RECURSO DE RECONSIDERAÇÃO. CONVÊNIO CELEBRADO COM O MINISTÉRIO DO TURISMO. AUSÊNCIA DE COMPROVAÇÃO DA EXECUÇÃO FÍSICA DO OBJETO PACTUADO E DO NEXO CAUSAL ENTRE OS RECURSOS FEDERAIS E O PAGAMENTO DA BANDA MUSICAL CONTRATADA. RAZÕES RECURSAIS SUFICIENTES PARA ELIDIR PARTE DAS IRREGULARIDADES. PROVIMENTO PARCIAL AO RECURSO, PARA REDUÇÃO DO DÉBITO IMPUTADO E DA MULTA APLICADA. CIÊNCIA À RECORRENTE.

TOMADA DE CONTAS ESPECIAL (TCE)

Secretaria de Recursos (Serur).

Preenchidos os requisitos de admissibilidade previstos nos arts. 32, inciso I, e 33 da Lei 8.443/1992, o recurso de reconsideração interposto pela Sra. Ana Aparecida Gomes, ex-prefeita de Estrela D´Oeste/SP, contra o Acórdão 8812/2019-TCU-Primeira Câmara, deve ser conhecido.
Por meio do acórdão recorrido, as contas da ex-gestora foram julgadas irregulares, juntamente com as das empresas Agnaldo José Paglione Correa e Cia Ltda. - ME e Mafra Produções e Eventos Ltda. - ME, foram condenados em débito e sancionados com a multa prevista no art. 57 da Lei 8.443/1992, em decorrência de irregularidades identificadas na execução do Convênio 1.474/2009, celebrado entre o Ministério do Turismo e o município de Estrela D´Oeste/SP, para financiar a realização de evento "Réveillon em Estrela D´Oeste". 
Os recursos repassados por conta do aludido convênio (R$ 100 mil) foram impugnados integralmente ante a ausência de comprovação da execução física do objeto pactuado, bem como pela inexistência de nexo de causalidade entre os recursos e as despesas realizadas. Sobre esse último fato, ressaltou o relator a quo, ressentem-se os autos de "comprovantes assinados pelos próprios artistas ou por seus representantes legais identificados por meio de contrato social, contrato de exclusividade, instrumento de procuração ou declaração/carta de exclusividade, devidamente registrados em cartório (Acórdão 1435/2017-TCU-Plenário) ".
Foram contratadas as empresas Mafra Produções e Eventos Ltda. - ME, por inexigibilidade de licitação, para intermediar a apresentação de show artístico da banda Matraka (R$ 45.000,00, tendo sido condenada pelo valor de R$ 40.909,09, relativo à proporção dos recursos federais) , e Agnaldo José Paglione Correa e Cia Ltda. - ME, para execução de serviços relacionados à infraestrutura do evento (R$ 64.550,00) .
Nesta oportunidade, a recorrente alega, em síntese, que:
	(i) realizou o objeto conveniado nos moldes avençados, anexando declarações assinadas: (a) pelo delegado da Polícia Civil à época dos fatos; (b) por um sargento da Polícia Militar; (c) pelo presidente do Conselho Tutelar da cidade, em que atestam a realização da festividade (peças 81/83) ;
	(ii) encaminhou declaração assinada por Patrícia Sechis, vocalista da banda "Matraka", em que informa ser vocalista e representante legal do grupo musical; ter assinado contrato de exclusividade com a empresa Mafra Produções e Eventos Ltda. no ano de 2009 para se apresentar no evento realizado no dia 31/12/2009 e ter recebido cachê da empresa Mafra Produções e Eventos Ltda. (peça 79) ; e
	(iii) trouxe comprovantes de despesas emitido pelo hotel Thermas do Anhanguera, situado nas proximidades de Estrela D´Oeste, o qual demonstraria que a vocalista da banda se hospedou na região no dia da festividade (peça 80) .
A Secretaria de Recursos posicionou-se, em pareceres uniformes, pelo provimento parcial do recurso de reconsideração, para a redução do débito e da multa. Para a unidade técnica, os novos elementos trazidos foram suficientes para atestar a execução física do convênio, motivo pelo qual concluiu pela elisão do débito imputado solidariamente à ex-gestora municipal e à empresa Agnaldo José Paglione Correa e Cia Ltda. - ME, contratada para montar estrutura de som e iluminação e banheiros químicos. 
Quanto ao nexo de causalidade entre os recursos e o pagamento da banda contratada, o órgão instrutivo não aceitou a defesa encaminhada, por entender, em síntese, que: (a) a representação legal da marca "Matraka" deve ser comprovada documentalmente; (b) a exclusividade foi apenas declarada, sem comprovação do registro em cartório; (c) o reconhecimento da efetiva realização do show não é capaz de sanar a pendência de comprovação do liame causal dos gastos referentes ao referido show com os recursos do convênio; (d) ausentes nos autos quaisquer comprovantes financeiros de que a empresa Mafra tenha repassado, efetivamente, valores aos integrantes da Banda Matraka.
O Ministério Público junto a este Tribunal (MPTCU) acompanhou o entendimento do órgão instrutivo e sua proposta de encaminhamento. Frisou que, ainda que a representante legal da banda tenha informado ter recebido cachê em contrapartida à apresentação musical que realizou, tal declaração não mencionou o valor efetivamente pago aos artistas, o que impede, na sua opinião, a comprovação de que o valor de R$ 45.000,00 destinado ao pagamento da banda, de fato, foi despendido com essa finalidade.
Feita esta breve introdução, passo a decidir. 
Registro que acompanho parcialmente as propostas constantes dos pareceres prévios, adotando como razões de decidir as análises ali empreendidas, exceto quanto ao débito de R$ 45.000, conforme passarei a expor.
Ultrapassada a questão acerca da realização física da festa e da apresentação da banda, o débito se resume à impugnação da despesa referente ao recebimento dos recursos pela banda ou por seu representante. O acórdão a quo impugnou tal despesa porque não havia comprovante assinado pelo próprio artista ou por seu representante legal que declarasse a exclusividade à empresa contratada, conforme disposto no Acórdão 1435/2017-TCU-Plenário.
Em seu recurso, a recorrente apresentou declaração da Sra. Patrícia Secchis, vocalista da Banda Matraka, que confirma a realização do show em 31/12/2009 e o recebimento dos valores da empresa Mafra Produções e Eventos Ltda., que assevera deter os direitos de exclusividade sobre a representação da banda no evento em tela.
A carta constante nos autos à peça 1, p.192 é subscrita por Patrícia Secchis, qualificada como vocalista e proprietária da banda Matraka, confere exclusividade à empresa Mafra Produções para comercializar e produzir o show em questão. À peça 1, p. 193 consta "certidão de andamento", de 01/03/2007, emitida pelo Instituto Nacional da Propriedade Industrial (INPI) que dispôs:
Certificamos, que a marca "MATRAKA" de apresentação Nominativa nº 828649472 depositado em 16.08.2006; na NCL (8) 4l, para proteger os produtos ou/serviços inclusos nesta classificação, atualmente em nome da Empresa PATRICIA SECCHIS. (...) 
Em consulta ao sítio eletrônico do INPI, verifica-se que a Sra. Patrícia Secchis, como titular da banda Matraka, solicitou o registro da marca (que, entretanto, não foi deferido por conta de duplicidade do nome da marca com aparelho artesanal e folclórico já existente, denominado "matraca") . Em todo caso, o fato demonstra que à época a referida senhora era proprietária da banda e a integrava como vocalista. 
Os documentos financeiros insertos aos autos demonstram o pagamento à empresa Mafra Produções e Eventos Ltda. - ME com os recursos do convênio (NE peça 1, p. 18/20; NF 1945, com indicação do número do convênio; comprovante bancário; contrato firmado a contratada, com cláusula dispondo que essa arcaria com as despesas de alimentação, hospedagem, segurança dos integrantes da banda - peça 1, p. 27, 29/31) .
Nesse cenário, considero haver indicação suficiente de que a empresa Mafra era, de fato, a representante da banda Matraka à época da festa em tela, em virtude da representação dada por sua proprietária, tendo, em nome dela, firmado o contrato com o município e por ela recebido o respectivo pagamento. O fato estabelece, assim, o nexo requerido pelo Acórdão 1435/2017-TCU-Plenário, proferido em sede de consulta formulada pelo Ministro do Turismo nos autos do TC Processo 022.552/2016-2.
Questão essencial para o deslinde dos fatos apurados se refere a eventual necessidade de comprovação de recebimento de cachê pela banda contratada. Ocorre que os termos do convênio, cuja íntegra pode ser consultada à peça 1, p. 37-54, não exige a apresentação de comprovante de recebimento do cachê, e não seria razoável que tal documento fosse cobrado do gestor a posteriori.
Assim, a despeito de o convênio ter sido assinado em 8/12/2009, ou seja, já na vigência da Portaria do Ministério do Turismo 153, de 6/10/2009, não há informação expressa nas cláusulas do ajuste quanto à necessidade de demonstração dos pagamentos dos cachês aos artistas para fins de demonstração do nexo de causalidade quando da prestação de contas ou mesmo menção à observação da norma citada.
Aliás, ainda a esse respeito, observo que a edição original da Portaria 153/2009 não previa que o convenente deveria exigir do contratante dos artistas e/ou bandas e/ou grupos documento comprobatório do efetivo recebimento do cachê, a ser apresentado no ato da prestação de contas. Foi somente com a publicação da Portaria-MTur 73/2010, em 4/10/2010 (portanto posterior aos fatos tratados na presente TCE) , que adentrou no mundo jurídico a exigência quanto à apresentação, na prestação de contas, dos recibos dos cachês, com a inserção do §2º no art. 17 na portaria anterior.
Contudo, remanesce a irregularidade relativa à indevida contratação por inexigibilidade de licitação, em razão da não apresentação do contrato de exclusividade pela entidade convenente, em afronta ao art. 25, inciso III, da Lei 8.666/1993. 
Dessa forma, dou provimento parcial ao recurso para afastar os débitos imputados à Sra. Ana Aparecida Gomes, mantendo-se, entretanto, a irregularidade de suas contas, com aplicação da multa prevista no art. 58, inciso I, da Lei 8.443/1992. 
Por fim, registro que o afastamento do débito na presente fase recursal aproveita às empresas condenadas solidariamente com a gestora municipal, nos termos do art. 161 do RI/TCU.
Ante o exposto, VOTO para que o Tribunal de Contas da União aprove o acórdão que submeto a este Colegiado.
TCU, Sala das Sessões Ministro Luciano Brandão Alves de Souza, em 3 de maio de 2022.
Ministro VITAL DO RÊGO 
Relator